臺灣高等法院高雄分院民事判決　　　八十八年度上字第四五一號
　　　上　訴　人　　乙○○
　　　　　　　　　　丙○○
　　　　　　　　　　甲○○
　　　　　　　　　　戊○○
　　　訴訟代理人　　樓嘉君律師
　　　上　訴　人　　丁○○
　　　訴訟代理人　　紀錦隆律師
　　　　　　　　　　施旭錦律師
右當事人間所有權移轉登記等事件，上訴人對於中華民國八十八年十月六日臺灣高雄
地方法院八十七年度訴字第二七四三號第一審判決提起上訴，本院判決如左：
　　　主　　　文
原判決關於駁回上訴人丁○○後開第二項之訴暨訴訟費用之裁判均廢棄。
上訴人乙○○、丙○○、甲○○、戊○○應連帶將坐落高雄縣大寮鄉○○○段第五二
九八號、第五二九八之五號、第五二九九號、第五二九九之一號地號所有權應有部分
二分之一移轉登記予上訴人丁○○。
上訴人乙○○、丙○○、甲○○、戊○○之上訴駁回。
第一、二審訴訟費用由上訴人乙○○、丙○○、甲○○、戊○○連帶負擔。
　　　事　　　實
甲、上訴人即被上訴人乙○○、丙○○、甲○○、戊○○方面：
　一、上訴聲明：求為判決：
  　(一)原判決不利上訴人部分廢棄。
    (二)右廢棄部分被上訴人第一審之訴駁回。
    (三)如受不利益判決，上訴人願供擔保請准免宣告假執行。
    (四)第一、二審訴訟費用由被上訴人負擔。
　二、答辯聲明：
　　(一)上訴駁回。
　　(二)訴訟費用由對造負擔。
　三、陳述：除與原判決書記載相同者，予以引用外，補稱：
　　(一)本件對造上訴人起訴請求所憑之依據，無非為民國六十九年十二月三十一日之
      切結書，姑先不論系爭之切結書之真偽，實際上為偽造，蓋其切結書並非任何
      之信託契約，無任何「信託人」或「受託人」之字樣，且所謂之信託契約，係
      指委託人將財產權移轉或為其他處分，使受託人依信託本旨，為受益人之利益
      或為特定之目的，管理或處分信託財產之關係。」（信託法第一條參照）而本
      件系爭切結書，除無任何「信託受託」之字眼，又無任何「自受託人之處移轉
      所有權之行為」，更無「須經信託人終止始得請求返還受託物」等信託契約之
      必要之點，其性質至多屬兄弟就系爭土地已協議分配各佔二分之一權利之「承
      認書」，作為身為兄長丁○○之保障而已。原判決認定本件系爭之切結書為信
      託契約，顯有錯誤。
　　(二)按「私有農地所有權之移轉，：：：並不得移轉為共有。違反前項規定者，其
      所有權之移轉無效。」土地法第三十條第一項前段、第二項定有明文；又「每
      宗耕地不得分割及移轉為共有。」農業發展條例第三十條前段定有明文，本件
      就算是在立切結書當時，被上訴人丁○○具有自耕能力證明，惟依上開土地法
      第三十條第一項前段及農業發展條例第三十條前段之規定，於立切結書即民國
      六十九年十二月三十一日當時亦不得移轉為共有。雖土地法第三十條及農業發
      展條例第三十條於八十九年二月二日修改廢棄，惟本件系爭切結書日期為民國
      六十九年十二月三十一日，理應適用當時六十九年十二月三十一日之法律，依
      最高法院六十五年第九次民事庭推總會決議，七十三年第五次民事庭決議，即
      令本件切結書之性質為信託契約，依民法第二百四十六條、第七十一條，亦因
      給付不能及違反農地不能移轉共有之規定無效。
　　(三)本件系爭切結書若為真正，被上訴人丁○○既然如切結書之內容享有二分之一
      之權利，為何其未支付任何田賦呢﹖又不僅如此，上訴人乙○○、丙○○、甲
      ○○、戊○○尚找到李義太郎六十六年至八十七年之地價證明繳款單，請問為
      何被上訴人丁○○均未繳納﹖可見，被上訴人丁○○主張不實在。如被上訴人
      丁○○確有二分之一之權利，焉有任由李義太郎繳納而無異議﹖更何況由所有
      權狀之原本均在上訴人手中，益足見根本沒有所謂之信託關係，被上訴人丁○
      ○之主張，根本不實。
　　(四)切結書即令係真正亦係無效，理應於民國六十九年十二月三十一日立切結書時
      ，即涉及是否屬民法第二百四十七條第一項損害賠償之債之問題，然此損害賠
      償之債，應於六十九年十二月三十一日立切結書時即成立，迄被上訴人丁○○
      民國八十七年十二月一日起訴請求，早已逾十五年以上之消滅時效，上訴人乙
      ○○、丙○○、甲○○、戊○○自得爰依時效抗辯拒絕履行，又縱認上訴人之
      被繼承人李義太郎於民國八十五年四月二十九日，領取系爭五二九八地號中所
      分割之五二九八之二地號徵收補償費，亦不負任何返還義務。
　　(五)又有關上訴人乙○○、丙○○、甲○○、戊○○已提出李義太郎民國五十九年
      度綜合所得稅之核定書可證明，李義太郎係有資力購買系爭之土地，絕無問題
      ；況且，被上訴人丁○○迄今無法舉證證明有關本件系爭土地，其出資多少﹖
      焉有信託可言﹖系爭五二九八地號土地係李義太郎在五十七年四月三十日向蔡
      進丁所買，於同年八月二十日送件辦理移轉登記，三十日去登記，而被上訴人
      丁○○與李丁財、李義太郎之兄弟於同年九月十日送件辦理李進宮之土地繼承
      登記，二件送件不到十日，豈是如李戴玉所言係賣掉祖產，以所得資金轉買
      ﹖若是，何以不一併辦理登記，又不登記持分﹖何不登記為李戴玉所有﹖或
      李丁財之名下﹖理由何在﹖況且今天若如李戴玉所述，是以祖產出賣，再買
      五二九八地號土地﹖請問其賣何塊土地﹖是其名義土地﹖又賣得多少﹖又買多
      少呢﹖價金在何處﹖為何均提不出證明呢﹖只憑李戴玉一句話而無任何證據
      支撐，就可認定切結書為信託契約嗎﹖更何況其與被上訴人丁○○二人共同在
      刑事部分告上訴人戊○○謀殺親夫、偽造文書等案，此層偏頗之事實，非常明
      顯。
　　(六)法務部調查局九十年十一月十九日函文固謂「甲類印文與乙類印文紋線相符」
      ，惟其並未謂係出於同一印章，況且內政部警政署刑事警察局九十年四月十一
      日函第二項乃謂「本案因切結書上『李義太郎』印文欠清晰，歉難認定」云云
      ，已說明切結書之印文均因欠清晰而無法鑑定，尤其與法務部調查局之鑑定，
      顯有矛盾，理應再送其他機關再為鑑定，始可查清事實。況被上訴人丁○○亦
      無法舉證證明當時所書立切結書之代書，及何以不早於李義太郎生前請求，疑
      問既未釐清，自有重新函查之必要。又上訴人乙○○、丙○○、甲○○、戊○
      ○之被繼承人李義太郎既是在銀行工作，系爭切結書之日期為六十九年十二月
      三十一日，其在銀行工作已達十二年以上，凡是重要文件均親字書寫及簽名蓋
      章，此為銀行人員之謹慎小心之習慣，豈會未於切結書上簽名﹖
　　(七)李戴玉就本件之說詞，全然偏頗不實在，揆其動機，乃因上訴人戊○○沒有
      替李家生兒子，導致女兒將來都嫁人，都沒有姓李，李義太郎部分之李家產都
      將流給外人，此層動機亦向　鈞院說明；又李戴玉在本件之證述除矛盾不實
      外，其向總統府檢舉上訴人戊○○謀殺其子，及對上訴人戊○○提出多項訴訟
      ，包括刑事部分之殺人、偽造文書、侵占、背信等罪狀，均可證明李戴玉早
      已失去其公正立場，所為證言，焉能置信﹖而由被上訴人丁○○提出上訴人戊
      ○○之對話錄音帶，當時李戴玉尚問被上訴人丁○○之妻要如何處理，且錄
      音帶並未說及本件土地是信託關係，其利用上訴人戊○○喪夫之際，以長輩之
      身分脅迫上訴人，從其偏頗之心態，尤見錄音帶不實在。
　　(八)有關被上訴人丁○○就上訴人乙○○、丙○○、甲○○、戊○○所提出之台北
      市2.15.府地一字第五四一一號函，解釋有關不論是否都市或非都市計劃土地
      ，其土地是否為農地，均依地目是否為「田」「旱」判斷，此為舊土地法第三
      十條及舊農業發展條例第三十條之基本精神，況並未排除土地法規之適用，若
      有變動，應以「變更地目」之方式為之，而本件系爭地目，並未變更，自有上
      開法令之適用，不容被上訴人任意解釋。此由在大坪頂以東都市計劃區域內之
      其他翁公園段之其他土地，即令是在住宅區內，亦需要自耕能力證明書，才能
      過戶，否則不得移轉為無自耕能力之第三人承受，本件系爭土地地目為「田」
      ，自係農地無疑，切結書自違反土地法第三十條及農業發展條例第三十條之規
　　　定而無效。
　　(九)上訴人戊○○固於八十七年十二月八日申請註銷李義太郎之印鑑，實乃肇因在
      辦理李義太郎喪事之後，處理其先前過世之遺產事務及避免再如本件遭被上訴
      人丁○○偽造而已，此有內政部函文可參，其與偵查庭開庭前一天，純係巧合
      。況且，被上訴人丁○○先前即就本件系爭土地已為假處分，又寄存證信函予
      上訴人戊○○，上訴人戊○○發現其切結書之印文非先夫所有，乃為恐再遭偽
      造乃申請戶政事務所註銷。
乙、上訴人即被上訴人丁○○方面：
　一、聲明：求為判決如主文所示。
　二、陳述：除與原判決書記載相同者，予以引用外，補稱：
　　(一)按法律關係之成立，僅須當事人意思表示一致即可，而非必於書面上載明某特
      定契約字樣，才可謂有成立該特定契約之意，此乃當然之理。是以信託契約當
      事人間所為之意思表示，並不一定須用「信託」二字，只要委託人與受託人約
      定，由委託人授與受託人超過經濟目的之權利，而僅許可其於經營目的範圍內
      行使權利即可；又司法實務上所稱之信託，委託人財產權之處分並不限於由委
      託人名義移轉予受託人，亦包括由他人名義移轉予委託人，此有最高法院七一
      年台上字第三四三二號判決可參。對造上訴人之被繼承人李義太郎所寫之切結
      書既載明系爭土地雖登記李義太郎之名，但實際權益兄弟各二分之一，日後處
      分土地，雙方應同時在場等文字。足見上訴人丁○○之權利係信託登記在李義
      太郎名下。而上訴人丁○○與李義太郎為信託行為時，信託法尚未訂定，其法
      律效果自待司法實務予以補充，而實務上通說認為應類推適用民法委任之規定
      。至信託物返還請求權消滅時效，依最高法院六七年台上字第五０七號判例，
      應自信託關係消滅時起算，而非自信託關係成立時。本件信託關係在八十七年
      因李義太郎死亡後才行終止而消滅，迄今未逾十五年，時效尚未完成，上訴人
      主張自六十九年起算，時效早已完成，顯無理由。
　　(二)系爭土地依土地登記謄本之記載，其地目固為「田」，然其編定使用種類並非
      農業用地，而係早已編定為「公園用地」（指五二九八地號、五二九九地號）
      及道路用地（指五二九八－五地號、五二九九－一地號），此有主管機關高雄
      縣大寮鄉公所八十八年十月廿七日大鄉建服字第三０八九號核發之「高雄縣
      都市計劃土地使用分區證明書」可證，亦即系爭土地均已依法變更為非耕地甚
      明。又土地是否為耕地而限具自耕能力者始能登記為所有人，非依地目之記載
      ，係以「土地分區使用證明」為準。依農業發展條例第卅條後段「部分依法變
      更為非耕地使用者，其依法變更部分得為分割」之規定，系爭土地自屬可以分
      割。又系爭切結書其性質係信託登記契約書，土地來源係先父李進宮所留財產
      ，並非上訴人丁○○向李義太郎所購買，此與對造上訴人所舉案例均係關於農
      地買賣移轉所有權，並不相同，其所舉之判例，並不適用本件情形。
　　(三)對造上訴人所提係五十九年度之所得額，與五十七年購買時間不符，系爭土地
      共計二二四一平方公尺，以公告現值每平方公尺新台幣（下同）一一０元計，
      已達二十四萬六千五百十元，民間買賣價格恆較公告現值高出甚多，以當時年
      方二十四歲，剛退役月入一千二百元之李義太郎，豈有資力購買﹖至山子頂段
      二三八九號土地係上訴人丁○○之先父李進宮所遺留，五十七年四月出售予陳
      惠雄，並於五十七年十月十四日先登記三兄弟共有，再同時移轉予陳惠雄，此
      即證人李戴玉於原審八十八年一月四日所稱，五十七年賣掉山子頂段土地而
      購買離家較近之翁公園段土地。並非李義太郎單獨出售持分三分之一予陳惠雄
      ，此觀被上訴人所提出土地謄本自明，其陳述與事實不符。
　　(四)切結書之印章係李義太郎之印鑑章及使用於第一銀行鳳山分行之印章，亦即印
      章係真正，業經調查局以九十年十一月十九日九０陸（二）字第九００七四九
      七九號鑑定二個印文相符，可證切結書確為李義太郎親自用印無訛，除非能證
      明上訴人丁○○有「盜用」印章情事，否則難以否認切結書之真正。惟訴訟至
      今對造上訴人仍未能證明有盜用之情形。而由對造上訴人戊○○於八十七年偵
      字二０００四號，八十七年十二月九日開庭前一天向鳳山戶政事務所註銷李義
      太郎三份印鑑，其中一份即係切結書較下方之印鑑章之動作，足證戊○○早已
      知悉系爭切結書而企圖隱飾真相，蓋切結書如係上訴人丁○○所偽造，被上訴
      人又何必如此﹖尤以八十七年七月二十四日李戴玉與戊○○之對話錄音中，
　　　其數度提及「這麼久都放了，還不能等上幾天嗎﹖反正東西也已經留這麼久，
      怕什麼﹖東西是你們，再等也是一個禮拜，這放也放了一、二十年。」足證其
      知悉系爭土地兄弟各有二分之一所有權。
　　(五)對造上訴人以其持有田賦收據而主張系爭土地上訴人丁○○未繳田賦，並無所
      有權云云。惟持有田賦收據者並不當然即由其繳納，至多顯示係以對造上訴人
      之被繼承人李義太郎名義繳納（因土地信託登記其名下，當然以其名繳納），
      並不足以反應真正所有權之歸屬。
　　　理　　　由
一、本件上訴人甲○○係七十年四月二十五日生，有戶籍謄本在卷可稽，起訴時由其
    母戊○○任法定代理人，現上訴人甲○○已成年，依民事訴訟法第一百七十五條
    第一項規定，聲明承受訴訟，應予准許。
二、上訴人丁○○主張：訴外人李義太郎為丁○○之弟，其母李戴玉於五十七年間
　　變賣先父李進宮遺產轉買土地，經土地重劃後分得坐落高雄縣大寮鄉○○○段第
　　五二九八號、第五二九九號土地，協議分配予丁○○與李義太郎，每人應有部分
　　各二分之一，丁○○為便利處理，乃將上開土地所有權應有部分二分之一信託登
　　記予李義太郎名下，嗣並由李義太郎簽立切結書為證。系爭第五二九八號土地之
　　後分割增加第五二九八之二號土地，第五二九八之二號土地再分割增加第五二九
　　八之五號土地，系爭第五二九九號土地分割增加第五二九九之一號土地。其中第
　　五二九八之二號土地業經徵收現為高雄縣大寮鄉所有，徵收補償款為一百三十八
　　萬九千一百五十元，由登記名義人李義太郎具領，丁○○有二分之一之權利，又
    前述第五二九八之五號、第五二九九之一號土地，係由第五二九八號、第五二九
　　九號土地分割而得，丁○○亦有二分之一權利，李義太郎於八十七年六月十三日
　　死亡，信託關係終止，乙○○、甲○○、丙○○、戊○○（下稱乙○○四人）為
　　其繼承人，爰依信託關係終止之法律關係，求為判決，乙○○等四人應連帶將坐
　　落高雄縣大寮鄉○○○段第五二九八號、第五二九九號、第五二九八之五號、第
　　五二九九之一號土地所有權應有部分二分之一移轉予丁○○，並連帶給付丁○○
　　六十九萬四千五百七十五元。及自起訴狀繕本送達乙○○等四人之翌日起至清償
　　日止按年利率百分之五計算之利息。
三、上訴人乙○○等四人則以：該切結書並非真正，因該切結書非李義太郎之字跡，
    亦無李義太郎之簽名，若有此信託登記之事實，丁○○為何不於李太義郎生前提
    出，況李義太郎於六十六年十月廿一日已啟用另枚印鑑章，非切結書上之印鑑，
    足證該切結書及其上印章係丁○○偽造或盜用。而系爭翁公園段五二九八號土地
    ，係李義太郎單獨向蔡進丁買受，取得原有持分部份，經土地重劃後單獨持有，
　　與遺產毫無關係，丁○○所稱變賣父親遺產購買土地乙節，全非真正。又系爭地
　　號五二九九號土地固係遺產，但已按繼承人持分，分割單獨所有等語，次為抗辯
    。
四、上訴人丁○○主張坐落高雄縣大寮鄉○○○段第五二九八號、第五二九九號土地
    ，協議分配予丁○○與李義太郎，每人應有部分各二分之一，丁○○為便利處理
    ，乃將上開土地所有權應有部分二分之一信託登記予李義太郎名下，嗣並由李義
    太郎簽立切結書為證。系爭第五二九八號土地之後分割增加第五二九八之二號土
    地，第五二九八之二號土地再分割增加第五二九八之五號土地，系爭第五二九九
    號土地分割增加第五二九九之一號土地。其中第五二九八之二號土地業經徵收現
    為高雄縣大寮鄉所有，徵收補償款為一百三十八萬九千一百五十元，由登記名義
    人李義太郎具領，今李義太郎既已亡故，信託關係終止，上訴人乙○○等四人為
    李義太郎之繼承人等情，業據其提出提出戶籍謄本、切結書、印鑑登記申請書、
    存證信函暨回執、土地登記簿謄本、翁公園段第四四七號土地、山子頂段第二三
    八九號、第二三九０號土地土地謄本、第一商業銀行總行人事室證明書、土地買
    賣所有權移轉契約書、高雄縣政府八八府地劃字第一０三一二四號函、八八府地
    一字第一０五二０九號函為證。並經證人李戴玉證述屬實，自堪信為真實。
五、查依李義太郎所書立之切結書記載：「立切結書人李義太郎，茲為先父所遺
    留坐落大寮鄉○○○段五二九八地號、田七則、面積０．一五七八公頃，與同段
    五二九九地號、田七則、面積０．八二九公頃土地，雖以本人名義登記產權，然
    實際權益、產權均與兄丁○○各享貳分之壹，如嗣後處分該等土地或者發生任何
    情事時，雙方應同時在場，否則不生任何效力，以上所記屬實，如有處分不當或
    虛偽時，本人願負法律上完全責任，恐口無憑，特立此切結書為證，此致兄：丁
    ○○收執。立切結書人李義太郎。住址：鳳山市○○街六十三號。見證人：李戴
    玉芷。．．．中華民國陸拾玖年拾貳月參拾壹日」，此有該切結書附卷可稽。依
    該文義確係丁○○將系爭土地所有權二分之一信託登記予李義太郎。上訴人乙○
    ○等四人雖辯稱：系爭第五二九八地號係其被繼承人李義太郎獨力出資購買所得
    ，並提出李義太郎五十九年度綜合所得稅結算稅額核定通知書為證。惟查李義太
    郎斯時未滿二十四歲，適役畢未久，擔任銀行之警工職務，月薪為一千四百二十
    元，有第一銀行總行人事室證明書在卷可稽（見一審卷第一三三頁），即令加計
    自四十八年四月至五十三年六月及五十五年十月後之薪資所得（四十八年起月薪
    為一百二十元，五十五年起月薪為四百五十元），是否有資力購買該土地（重劃
    前地價每平方公尺五五元，重劃前土地面積為一千七百八十一平方公尺，合計地
　　價為八萬二千七百五十五元，見原審卷第一七二頁高雄縣政府函及第六二頁土地
　　對照清冊，該清冊重劃前地價欄每公頃五五元，應係每平方公尺五五元之誤），
　　頗令人置疑，而證人李戴玉（丁○○及李義太郎母親）到庭證稱「我們祖產在
　　鳳山新村那邊，我把那些較遠土地賣掉，在買離家較近的土地，賣的那人催著我
　　辦理登記，因丁○○人在台北，才先信託登記在李義太郎名下，兄弟二人有講好
　　。」等語明確，再參以山子頂段土地係於五十七年四月二十九日出售，上開翁公
　　園段土地係於同年四月三十日買入，有土地登記簿可參（見原審卷第九十五頁至
　　第一０二頁），時間緊接，益證證人李戴玉之證詞堪予採信，又該地若係李義
　　太郎獨力出資購買，豈有願立切結書，與上訴人丁○○各享有二分之一產權之理
　　，是以上訴人乙○○等四人所辯，尚難採取。上訴人乙○○等四人又辯稱：系爭
　　五二九九地號土地，雖屬遺產，惟已按繼承人持分，分割單獨所有，丁○○持分
　　部分已移轉登記予大伯李丁財名下，非移轉予李義太郎，豈會出現切結書所述「
　　雖以本人名義登記產權，然實際權益、產權均與兄丁○○各享有二分之一」﹖又
　　五二九八、五二九九地號如為祖產，為何切結書未將李丁財納入﹖或登記予有自
　　耕能力之李丁財名下云云。惟查系爭五二九八地號土地，重劃前為翁公園段第四
　　七四之四地號土地，固已由李丁財（上訴人丁○○之兄）、丁○○及李義太郎各
　　繼承六分之一，然五十八年十二月三日重劃時，業經協議，上訴人丁○○部分與
　　李丁財部分合併，由李丁財所有（含分予長孫部分），丁○○則與李義太郎平分
　　重劃後李義太郎名下土地，此情亦經證人李戴玉證稱「在新村的土地賣掉，回
　　來買近住處的土地，溪埔那一塊（指系爭四七四之四地號土地）三兄弟有持分，
　　太郎的溪埔的那一位拉來補，新村那塊土地賣掉，武男的在哥哥（指李丁財）那
　　一邊，一起跟長孫部分，他們二人（指丁○○、李義太郎）對分買來的那一份並
　　沒有錯。今年買隔年就重」在卷（見一審卷第八三頁背面）。李丁財業已依約定
　　取得其應有之土地，分歸上訴人丁○○與李義太郎之土地，自亦依約定登記於李
　　義太郎名下，蓋苟無此事，李義太郎應不至於願立切結書，同意系爭五二九九號
　　土地之產權與上訴人丁○○各分享二分之一，故上訴人乙○○等四人此部分所辯
　　亦無可採。另乙○○等四人以其持有田賦收據而主張系爭土地丁○○未繳田賦，
　　並無所有權云云，惟土地因信託登記李義太郎名下，以其名義繳納乃屬當然，縱
　　李義太郎死後，由乙○○等四人繳納，但田賦之繳納並不足以證明真正所有權之
　　歸屬。而丁○○未繳田賦亦不能反證丁○○就系爭土地無二分之一之權利。
六、證人李戴玉在原審證稱：「切結書是我叫李義太郎、丁○○找代書寫的。那一
    年我身體不好，我叫他們二人找代書寫，寫好後在鳳山市第一銀行我們三人當場
    簽章」「切結書是在鳳山市第一銀行對面的代書所寫，是太郎找的，是丁○○太
    太拿過去給代書寫，再拿到銀行我們三母子在銀行蓋章」等語甚詳，證人李戴玉
    復證稱該切結書係上訴人丁○○之妻委請代書書寫後，經李義太郎檢視過，始
　　於其上蓋用印鑑章，第一次蓋章後，發現非屬印鑑章，乃重蓋印鑑章，因不清晰
　　，又重蓋清晰之印鑑章，故切結書上有蓋李義太郎三個章等情，業經證人李戴玉
　　證述在卷（見一審卷第八四頁），按證人李戴玉為丁○○及訴外人李義太郎
　　之母，應無曲意設詞獨厚丁○○之理，該證詞應屬可採，再參以訴外人李義太郎
　　於書立切結書當日，曾在第一銀行鳳山分行領取一千二百元，亦係蓋用切結書上
　　之印鑑章，且該印鑑係李義太郎任職該銀行時之放款印鑑，此有第一銀行鳳山分
　　行八十八年八月廿五日一鳳字第五十六號函附存款取款條、八十八年六月廿日一
　　七字第八五號附印鑑卡在卷足憑（見原審卷第一四六頁、第二三一頁），又該印
　　鑑章亦經訴外人李義太郎委請李張簡金釵向高雄縣大寮鄉戶政事務所申請印鑑證
　　明，有該戶政事務所八十八年四月十五日（八八）大鄉戶字第一五二六號書函在
　　卷可按（見原審第一四九頁），堪認該切結書上之李義太郎印鑑章確為李義太郎
　　所蓋用。本院雖將切結書及第一商業銀行七賢分行李義太郎印鑑卡、高雄縣大寮
　　鄉戶政事務所印鑑證明申請書、委任書、高雄縣政府所核發收據二紙、高雄縣鳳
　　山戶政事務所七十五年十二月十五日核發印鑑變更登記申請書上所蓋「李義太郎
　　」印文分別送請法務部調查局及內政部警政署刑事警察局鑑定是否相同，因印文
　　久清晰或無印章實物，未獲有鑑定結果，但本院再調取李義太郎簽發之第一商業
　　銀行六十九年十二月三十一日新台幣一百千二百元之取款條一紙，送請法務部調
　　查局鑑定該取款條存戶簽章欄所蓋「李義太郎」印文與切結書立切結書人李義太
　　郎簽名處下方所蓋一枚「李義太郎」印文（非再下方二枚印文）是否相同，經鑑
　　定之結果，認二者印文紋線相符，亦即二者印文相同，有該局九十年十一月十九
　　日陸(二)字第九００七四九七九號鑑定通知書在卷可稽，足認該切結書為真正，上
　　訴人乙○○等四人雖主張該印章係盜用，但未能舉證以實其說，尚不足採。又該
　　切結書雖未經李義太郎親自簽名（核切結書立切結書欄李義太郎簽名與切結書內
　　容文字之筆跡，其走勢神韻相同，顯係代寫該切結書之代書代簽，雖證人李戴玉
　　在原審雖證稱該簽名為李義太郎所簽云云，惟李戴玉已有八十七歲高齡，視
　　力減退，辨識字跡困難，應屬誤認）惟依民法第三條第二項規定：「如有用印章
　　代簽名著，其蓋章與簽名生同等之效力」，該切結書所蓋之印文為李義太郎之印
　　鑑，已如上述，則該切結書為真正，勿庸置疑。
七、大寮鄉○○○段五二九八、五二九九號土地，經高雄縣政府於六十七年六月二十
    七日公告新訂「大坪頂以東地區都市計劃」劃設為公園用地，其主要計劃兼具細
    部計劃之實施內容，無須再另行擬定細部計劃。又該二筆地號土地係屬大坪頂以
    東地區都市計劃之「公園用地」，為都市計劃之公共設施用地，非屬農地。分別
    有高雄縣府八十九年六月三十日八九府建都字第九八五七四號函及八十九年八月
    十六日八九府建都字第一三六七一九號函在卷可稽，又系爭土地依六十七年六月
    二十七日公告實施之大坪頂以東地區都市計劃，已編定為公園用地及道路用地，
    此有高雄縣都市計劃土地使用分區證明書影本在卷可稽，再系爭土地所屬大坪頂
    以東地區都市計劃係於六十七年六月二十七日公告實施，而本件切結書係訂於六
    十九年十二月三十一日，另查系爭切結書係屬信託登記協議，亦即上訴人丁○○
    將二分之一所有權以李義太郎名義登記，依切結書之內容，並非如買賣有所謂移
    轉所有權之情事，並不發生所謂承受人有無自耕能力或得否分割移轉共有之問題
    ，上訴人乙○○等四人援引與本件系爭土地無關之鄰地翁公園段五三０六、五二
    ０六─一，二、五三０七、五三０七─一、二地號等六筆土地移轉時須附自耕能
    力證明，認系爭土地於六十九年為農地及依土地法第三十條（舊法）「私有農地
    所有權之移轉．：：：：並不得移轉為共有。違反前項規定者，其所有權之移轉
    無效。」農業發展條例第三十條（舊法）「每宗耕地不得分割及移轉為共有。」
    規定，認該切結書依民法第二百四十六條、第七十一條，亦因給付不能及違反農
    地不能移轉共有之規定無效云云，尚屬誤會。
八、系爭高雄縣大寮鄉○○○段第五二九八之二地號土地，係由第五二九八地號土地
    分割而來，並經高雄縣政府徵收，地價補償費為一、三八九、一五０元，地上物
    補償費為一、五七五元，領取補償費日期為八十五年四月二十九日，領取人為李
    義太郎，有土地謄本、高雄縣政府八十八年一月十三日八八府地權字第００七六
    ０五號函在卷足憑（分見一審卷第二十七、二十八、一０九頁）。李義太郎於八
    十七年六月十三日死亡，有戶籍謄本在卷可稽（見原審卷第六頁），上訴人乙○
　　○、丙○○、甲○○、戊○○係李義太郎之概括繼承人亦有戶籍謄本在卷足按，
　　應連帶負擔李義太郎之債務。上訴人丁○○依信託契約終止之法律關係，請求上
　　訴人乙○○等四人連帶給付其被繼承人李義太郎領取上開第五八九八之二號土地
　　徵收補償款一百三十八萬九千一百五十元之二分之一，即六十九萬四千五百七十
　　五元，及自八十七年十二月九日（起訴狀繕本送達翌日）起至清償日止按年利率
　　百分之五計算之利息，尚非無據，又舊土地法第三十條及農業發展條例第三十條
　　規定，業於八十九年一月二十六日修法刪除，上訴人丁○○依信託契約終止之法
　　律關係請求上訴人乙○○、丙○○、甲○○、戊○○連帶移轉渠等繼承之高雄縣
　　大寮鄉○○○段五二九八、五二九八之五、五二九九、五二九九之一地號土地所
　　有權各二分之一，亦屬有理由，應予准許。
九、依最高法院六七年台上字第五０七號判例：「信託契約成立後，得終止時而不終
    止，並非其信託關係當然消滅。上訴人亦必待信託關係消滅後，始得請求返還信
    託財產。故信託財產之返還請求權消滅時效，應自信託關係消滅時起算。」本件
    信關係在八十七年因李義太郎死亡後才行終止而消滅信託關係，迄今未逾十五年
    ，時效尚未完成，上訴人主張自六十九年起算之時效早已完成，顯無理由。
十、綜上所述，上訴人乙○○等四人係李義太郎之概括繼承人，應連帶負擔李義太郎
    之債務。上訴人丁○○依信託契約終止之法律關係，請求乙○○等四人應連帶給
    付其被繼承人李義太郎領取上開第五二九八之二號土地徵收補償款一百三十八萬
    九千一百五十元之二分之一，即六十九萬四千五百七十五元予丁○○，及自八十
    七年十二月九日起至清償日止按年利率百分之五計算之利息，另請求上訴人乙○
    ○等四人應連帶移轉上述第五二九八號、第五二九八之五號、第五二九九號、第
　　五二九九之一號土地所有權各二分之一予丁○○，均洵屬有據應予准許。原判決
　　關於命上訴人乙○○等四人應連帶給付丁○○六十九萬四千五百七十五元及法定
　　利息並為假執行及免為假執行之宣告，於法並無不合，上訴人乙○○等四人此部
　　分上訴意旨指摘原判決不當，求為廢棄改判，為無理由，應予駁回。又原審就上
　　訴人丁○○請求命乙○○等四人連帶移轉上述第五二九八號、第五二九八之五號
　　、第五二九九號、第五二九九之一號土地所有權各二分之一部分，為上訴人丁○
　　○敗訴之判決，尚有未合，上訴人丁○○上訴意旨指摘原判決此部分為不當，求
　　予廢棄改判，為有理由，應由本院廢棄改判，如主文第二項所示。
十一、本件判決之基礎已臻明確，兩造其餘之攻擊防禦方法及舉證，核與判決無影響
    ，毋庸一一論列，併此明。
十二、據上論結：本件丁○○上訴為有理由，乙○○等四人上訴為無理由，依民事訴
    訟法第四百四十九條第一項、第四百五十條、第八十五條第二項，判決如主文。
中　　　華　　　民　　　國　　九十一　　年　　 　一　　 月　　　二　　　日
　　　　　　　　　　　　　　　　　　　臺灣高等法院高雄分院民事第三庭
~B1審判長法官　張國彬
~B2法　　　官　鄭月霞
~B3法　　　官　張明振
右為正本係照原本作成。
如對本判決上訴，須於判決送達後二十日內向本院提出上訴狀，未表明上訴理由者，
，應於上訴後二十日內向本院提出理由書（均須按他造當事人之人數附繕本）。上訴
時應提出委任律師或具有律師資格之人之委任狀，並依附註條文規定辦理。
中　　　華　　　民　　　國　　　九十一　　　年　　 　一　　 月　　四　　日
~B法院書記官　劉博文
附註：
民事訴訟法第四百六十六條之一：
對於第二審判決上訴，上訴人應委任律師為訴訟代理人，但上訴人或其法定代理人具
有律師資格者，不在此限。
上訴人之配偶、三親等內之血親、二親等內之姻親，或上訴人為法人、中央或地方機
關時，其所屬專任人員具有律師資格並經法院認為適當者，亦得為第三審訴訟代理人。
第一項但書及第二項情形，應於提起上訴或委任時釋明之。
                                                                      ＱＦ
